臺灣桃園地方法院民事判決　　　　　 100 年度重勞訴字第3號
原　　　告　邱紹信
訴訟代理人　許明桐律師
複　代理人　黃曼瑤律師
被　　　告　中華航空股份有限公司
法定代理人　張家祝
訴訟代理人　陳金泉律師
　　　　　　葛百鈴律師
　　　　　　李瑞敏律師
上列當事人間確認僱傭關係存在等事件，本院於民國100 年9 月
19日言詞辯論終結，判決如下：
    主      文
原告之訴及假執行聲請均駁回。
訴訟費用由原告負擔。
    事實及理由
壹、程序方面：
    按確認法律關係之訴，非原告有即受確認判決之法律上利益
    者，不得提起之，民事訴訟法第247 條第1 項前段定有明文
    。所謂即受確認判決之法律上利益，係指法律關係之存否不
    明確，原告主觀上認其在法律上之地位有不安之狀態存在，
    且此種不安之狀態，能以確認判決將之除去者而言（最高法
    院52年台上字第1240號判例參照）。原告主張兩造間僱傭關
    係存在，為被告所否認，是兩造就僱傭關係存在與否即有爭
    執，原告是否應為被告服勞務、可否請領薪資，俱屬不確定
    ，致原告在私法上地位處於不安定之狀態，有受侵害之危險
    ，得以確認判決除去，揆諸上揭說明，原告提起本件確認之
    訴，有即受確認判決之法律上利益，自應准許。
貳、實體方面：
一、原告主張：
  (一)原告自民國88年8 月2 日起任職於被告，在維修工廠擔任技
    術員工作。99年10月29日，被告以員工電子信箱系統僅供公
    務用途之規定，原告兩次違規作私人使用為由予以資遣。按
    勞動基準法（下稱勞基法）第11條第5 款固規定，勞工對於
    所擔任之工作確不能勝任時，僱主得預告勞工終止勞動契約
    ，惟必僱主使用勞基法所賦予保護勞工之各種手段仍無法改
    善時，始得終止勞動契約，此乃解僱最後手段性原則。原告
    固有2 次違規使用員工信箱，惟被告工作規則並無處罰情事
    ，縱認有構成處罰，亦僅是記過，被告利用原告輕度違規行
    為，藉題發揮終止僱傭關係，顯違比例原則，其終止僱傭行
    為自始無效。原告多次向被告表明回任工作而遭拒絕，依民
    法第48 7條規定，僱用人受領勞務遲延者，受僱人無補服勞
    務之義務，仍得請求報酬。原告自得請求自被告違法資遣之
    日起迄受領原告勞務之日止，按月應付之薪資。
  (二)被告所指原告不能勝任工作，其中涉及工作上犯技術上瑕疵
    ，僅有滅火瓶錯置及不正確排放廢燃油，前者係短期例行檢
    查即可發現，後者僅當時行為存在刮破蒙皮之可能性，兩者
    均未造成實質損害；另被告稱原告輸入資料錯誤，係原告調
    任新職，業務不熟所致，惟已經業務訓練員即時更正，此錯
    誤屬學習期間可容忍之錯誤。再者，原告與同事蘇榮賢訴訟
    、濫用公用信箱；與同事闕萬田言詞攻訐；另遭人投訴性騷
    擾，乃係與同事開玩笑；又原告謊報遺失留用1 件工作服雖
    有不當，但動機並無不良等，以上均未影響原告工作或造成
    被告損害。被告抗辯原告不能勝任工作，實屬無據。況若認
    原告有不適任疑慮，亦可調動原告職務於非第一線之單位，
    即較輕之處分，被告逕終止勞動契約，顯違比例及最後手段
    性原則。依憲法第15條表彰之工作權保障核心範圍，原告對
    被告並無造成重大損害及專業能力不足情事，所犯之過皆屬
    輕微，反觀其他所犯過錯數倍於原告之人，卻繼續任用，被
    告所為實已違反平等原則、比例原則及最後手段性原則。
  (三)並聲明：1.確認兩造間僱傭關係存在。2.被告應自99年10月
    29日起至受領原告服勞務之日止，按月於每月底前給付原告
    新臺幣（下同）5 萬8,351 元，及自每月應給付日之翌日起
    至清償日止，按年息百分之5 計算之利息。3.願供擔保，請
    准宣告假執行。
二、被告抗辯：
  (一)原告任職期間，工作表現非屬優異，其不能勝任工作之事實
    ，不僅於客觀上不能勝任，主觀上亦有怠慢致未能謹慎執行
    職務，一再發生錯誤情事。舉凡執行維修工作時，將滅火瓶
    新件繳舊，原待修件裝回航機上之重大職務疏失；執行勤務
    時遺失工具燈，未報備即逕自上機找尋；另原告執行職務輸
    入資料錯誤；執行維修飛機不正確排放燃油等職務疏失；除
    上揭顯有不能勝任工作之情事外，亦有其與同事蘇榮賢間因
    仲介越南新娘，公器私用以員工信箱傳送電子郵件攻擊蘇榮
    賢，並傳送其他同事，遭檢察官以妨害名譽罪起訴；另與同
    事闕萬田間言詞攻訐；對另一同事涉嫌性騷擾等妨害職場秩
    序；甚至謊稱工作服遺失卻留自私用等。原告如此多次不當
    作為，難期兩造間僱傭關係繼續存續。
  (二)被告對原告終止勞動契約，係認為原告確實已不能勝任工作
    ，乃僱主解僱、資遣權行使，並非懲戒權行使，本無平等原
    則適用，原告所舉他人情形相互比擬，並不能做為其卸責之
    理由。被告依內部頒布之不適任人員處理規定及勞基法第11
    條第5 款規定資遣原告，並已依法給付資遣費及預告工資共
    計51萬4,567 元，兩造間僱傭關已依法終止。縱鈞院認兩造
    僱傭關係存在，惟因原告已任職於威翔保全股份有限公司（
    下稱威翔公司），依民法第487 條但書規定，其收入應可抵
    充其服勞務所得之工資。且被告已給付原告之資遣費部分，
    亦得再主張抵銷。並聲明：1.原告之訴駁回。2.若受不利判
    決，願供擔保，免予假執行。
三、本件不爭執事項：
  (一)原告自88年8 月2 日至99年10月29日止任職被告，擔任停機
    坪維修員，任職期間共計11年2 月27日（本院卷一第113 頁
    、140頁）。
  (二)原告離職最後六個月平均工資4 萬3264元，業據兩造陳明在
    卷（本院卷一第198 頁及背面、卷二第109頁）。
  (三)原告自被告離職後，自100 年2 月23日迄同年5 月1 日止任
    職於威翔保全公司擔任保全員，全部收入為5 萬278 8 元，
    有存摺影本1 份在卷可稽（見本院卷一第176 頁、第180 頁
    ）。
  (四)被告已給付原告資遣費（連同預告期間工資）共計51萬3567
    元（見本院卷一第116 頁、第140 頁及背面）。
  (五)原告任職被告期間每月給付工資日，為次月之1 日（見本院
    卷一第 140 頁背面）。
四、本院判斷：
  (一)原告有無不能勝任工作情事？
    被告抗辯原告任職期間有多次違反工作規則，不能勝任工作
    等事實如下：1.工作疏失或不當部分：(1)依被告公司維修政
    策，會定期將機上即將到期之滅火瓶提早更換，97年4 月13
    日原告執勤時，將應更換滅火器之新件繳舊，將原待修之新
    件裝回航機，受申誡1 次之處分：(2)97年9 月24日原告維修
    工作完成後發現工作燈遺失，未經報備擅自登機，並將TOIL
    ET（廁所）板蓋拆下檢查，影響飛航安全，遭申誡1 次。(3)
    99 年7月30日原告執行排放機翼廢燃油工作時，以電動升降
    工作架微調接近工作檯頂住放油活塞讓廢燃油澈底排放乾淨
    ，此一不正確排放機油方式，可能造成機翼下蒙皮損傷，遭
    口頭警告1 次。(4)99年4 月1 日原告執行職務資料輸入錯誤
    ，遭約談勸誡。2.妨害職場秩序部分：(1)98年間與被告另一
    員工蘇榮賢間因仲介越南籍配偶仲介費糾紛進而遭刑事告訴
    ，並經檢察官以妨害名譽罪起訴，原告分別於98年3 月3 日
    ，100 年10月16日，以電子信箱傳送非公司業務之言詞攻擊
    蘇榮賢，並傳送予被告公司同事多人，公器私用遭記過1 次
    及電子信箱停權3 個月之處分。(2)97年6 月25日遭另一員工
    投訴性騷擾，遭公司約談調查。(3)98年12月間言語攻訐同事
    闕萬田遭其投訴，被告將渠等兩人輪調其他單位。3.違反職
    場誠信部分：99年7 月間被告公司更換polo衫之工作服，原
    告竟謊報遺失而私自留用1 件，遭內部扣4 點。以上有被告
    提出經原告簽名之被證四至十六之工作表現備忘錄、檢察官
    起訴書等影本在卷可稽（見本院卷一第47頁至85頁）。被告
    對上開書面及形式上真正及其簽名均不爭執，茲並將原告上
    述各行為，整理如附表。
  (二)證人李國保即原告之主管於本院審理中具結證稱：「（提示
    被證12）原告有書面所記載之不當行為？），原告在執行油
    箱放水的工作時，本來依規定是要用撐桿去放水，原告違規
    ，直接用昇降車去頂撐桿放水，極容易造成飛機的損害，我
    有對他約談，予以口頭警告」；「（（提示被證13）原告是
    否僅繳回ｐｏｌｏ杉一件，另一件私自保留？）有，因為原
    告違規，我將他的考績扣4 點」；「（提示被證16）原告是
    否有對蘇榮賢言詞攻擊？有，我參考原告的人事資料，我就
    將這件事情報告人評會，人評會後來開會決定解僱原告」；
    另證人李志偉即被告稽核部經理於本院審理中結證證稱：「
    （提示被證四）原告有工作上的哪些疏失？這是當時原告沒
    有將飛機上的滅火器更換新的，會造成飛機處於一個不適航
    的狀態，我認為這個疏忽嚴重，當時記原告申誡一次」；「
    （提示被證五）此次原告有何工作上之疏失？這是97年9 月
    間，原告遺失工作燈，未向工作主管報告，且私下上飛機未
    向主管報告，亦未將其在尋找工作燈的一些動作，例如拆開
    蓋板，未登載於工作記錄簿，原告行為違反民航法114 條之
    8 ，後來處以申誡一次」；「（提示被證六）此書面是否證
    人告誡原告？告誡何事？告誡他他與蘇榮賢之訴訟，不可影
    響公司商譽」；「（在證人任職原告主管期間，原告是否仍
    有其他不能勝任工作之情形？）除了上述情事之外，我認為
    原告無法獨立維修飛機，故我將他調至起落架潤滑工作」；
    「（證人擔任原告主管期間多久？）自97年4 月1 日至98年
    10 月15 日」；「（原告調任起落架潤滑工作之後，有無發
    生任何狀況？）維修工作沒有發生問題，但是被投訴性騷擾
    」；「（（提示被證七）原告是否利用員工信箱，對其他同
    事言詞攻擊？）這件事情不是在我任內發生，而是其他主管
    馬建勳處理的」；「原告訴訟代理人問：證人就原告滅火器
    繳新留舊之事件，原告當時未更換之滅火器，是否仍在有效
    期限內？）是仍在有效期限內，才處以申誡，若該滅火器已
    逾越有效期間，就應依民航法規定，立即開除」；「（就原
    告未報備擅自登機尋找遺失物事件，當時工單為原告所簽，
    原告是否有登機維修之權限？）否認原告有權上機，逕行尋
    找遺失物，程序上須經過主管同意，若未經主管同意，逕行
    上飛機，就違反保安程序之規定」；「（關於員工間互相投
    訴，於證人擔任主管期間是否常見？）不常見，我任內只有
    原告與闕萬田互相投訴」；「（對於被證4 到被證16所載事
    實，原告是否有要請求傳訊之證人？基本上沒有」等語明確
    （見本院卷一第200 頁至201 頁背面）。上開兩名證人所證
    ，與被告所提出被證四至十六之工作表現備忘錄所載大致相
    符，渠等證言應堪採信。
  (三)按勞基法第11條第5 款規定勞工對於所擔任之工作確不能勝
    任時，雇主得預告勞工終止勞動契約。揆其立法意旨係因勞
    工所提供之勞務無法達成雇主透過勞動契約所欲達成之客觀
    上合理經濟目的，允許雇主得解僱勞工。而造成此項合理經
    濟目的不能達成之原因包括勞工主觀意志及客觀行為，故所
    謂確不能勝任工作應包括勞工主觀上違反忠誠履行勞務給付
    義務，及客觀上之品行不能勝任工作。最高法院95年台上字
    第889 號判決意旨可資參照。且所謂「確不能勝任工作」，
    非但指能力上不能完成工作，即怠忽所擔任之工作，致不能
    完成亦屬之。經查，原告如附表所示行為，或已涉及危害飛
    航安全，或損及公司財物；或屬工作能力之欠缺；或有公器
    私用；或遭投訴性騷擾；或屬違反職場秩序；甚或違反職場
    誠信，被告雖執前詞抗辯附表之行為，情節非重，且不影響
    原告工作，亦未造成被告實質損害云云。惟斟酌，航空器係
    由精密複雜之零件及電子儀器所組成，具有高度精密與複雜
    性，攸關機上數百條寶貴人命、造價不斐的飛航器材之安全
    ，其維護保養稍有不慎，即可造成無可彌補人命、財產之鉅
    大損害，故維修人員之素質與專業，事涉飛航安全不能有任
    何妥協。對於維修人員各項行為及標準要求，自較一般勞工
    為高，否則無以維繫高品質與高效率之飛航維修。再者，被
    告已多次告誡原告，甚至調整原告職務多次（詳附表），亦
    為原告所不否認，足見原告仍不能自省而知所改進。綜上各
    情交互以觀，足堪認定原告客觀上之能力、身心狀況；及主
    觀上確有怠忽所擔任之工作，致不能完成，而有違反勞工應
    忠誠履行勞務給付之「不能勝任工作」情形。從而，被告依
    勞基法第11條第5 款規定，終止兩造間之勞動契約，洵屬有
    據，且審酌全案情節，尚難認被告有何違反最後手段性原則
    可言。
五、綜上，被告抗辯原告不能勝任工作，兩造之勞動契約已於99
    年10月29日合法終止，兩造並無僱傭關係存在，應堪採信。
    從而，原告請求：(一)確認兩造間僱傭關係存在；(二)並請求被
    告給付自99年10月29日起迄受領勞務止按月給付原告薪資及
    其法定遲延利息，均乏所據，不應准許。原告之訴既經駁回
    ，其假執行之聲請，亦失所附麗，應併予駁回。
六、本件事證已臻明確，兩造其餘攻擊防禦方法或舉證，經核於
    本件判決結果不生影響，爰不一一論述。
七、據上論結：原告之訴為無理由，依民事訴訟法第78條，判決
    如主文。
中    華    民    國     100  年    10     月     17  日
                        勞工法庭  法  官  張金柱
如不服本判決，應於送達後 20 日內，向本院提出上訴狀並表明
上訴理由，如係委託律師提起上訴，應一併繳交上訴審裁判費。
以上正本係照原本作成。
中    華    民    國   100    年    10    月    17    日
                                  書記官  葉靜瑜
附表一-原告各項行為明細表
┌────┬───────────────────┬──────────┬──────┐
│事件時間│      事  件  簡  述                  │處理情況及處分      │隸屬單位    │
├────┼───────────────────┼──────────┼──────┤
│97/4/13 │執行 B18205 工單時誤將新件繳舊，且將原│申誡乙次            │97/4/01 調任│
│        │待修件裝回機上。                      │                    │ML 計畫維護 │
├────┼───────────────────┼──────────┤（ A CHK 由 │
│97/9/24 │執行 B18201 檢查，遺失借用工具。且未向│申誡乙次            │MB 改隸ML） │
│        │主管報備，上機尋找工具之不當行為。    │                    │            │
├────┼───────────────────┼──────────┤            │
│98/3/1  │被攻訐員工對原告提出妨害名譽告訴，於  │【詳 99 年度偵續字第│            │
│        │99/9/21 以加重誹謗罪被提起公訴。      │89 號起訴】         │            │
├────┼───────────────────┼──────────┤            │
│98/3/11 │告知原告私人行為若損及公司形象將按規定│                    │            │
│        │處分，最重予以解雇。                  │                    │            │
├────┼───────────────────┼──────────┤            │
│98/4/21 │原告利用公司郵件系統，傳送非相關公司業│記過乙次，全員電子信│            │
│        │務之信函，且信函內容有對提他同仁攻訐之│箱停權3個月。       │            │
│        │虞。違反公司個人電子郵件信箱管理辦法。│                    │            │
├────┼───────────────────┼──────────┤            │
│98/8/27 │MZ（匿名者）針對同仁反映，原告於性騷擾│                    │            │
│        │案之後，續造成該名同仁身心困擾予以約談│                    │            │
│        │。                                    │                    │            │
├────┼───────────────────┼──────────┤            │
│99/1/2  │對闕萬田進行言語攻訐，衍生闕員申訴。  │單位建議與闕員輪調其│            │
│        │                                      │他單位              │            │
├────┼───────────────────┼──────────┼──────┤
│99/4/1  │執行所屬業務時發生資料需入錯誤。      │主管約談當面勸誡    │99/3/01 機調│
├────┼───────────────────┼──────────┤ML 特車維護 │
│99/5/11 │主管提醒原告不得隨意對他人發表公司負面│主管約談當面勸誡    │            │
│        │言論，與公事相關事項應依公司程序提報，│                    │            │
│        │不得越級呈報。                        │                    │            │
├────┼───────────────────┼──────────┼──────┤
│99/6/7  │原告再次利用公司郵件系統，傳送非相關公│無人反應，故未處理  │99/6/01 機調│
│        │司業務之信函。                        │                    │ML客戶機坪  │
├────┼───────────────────┼──────────┤            │
│99/7/30 │執行FUEL TANK WATER DRAIN 工作時之工作│未造成後續成本及延誤│            │
│        │不當行為。                            │，留存記錄以列考績參│            │
│        │                                      │考                  │            │
├────┼───────────────────┼──────────┤            │
│99/7/30 │謊報 POLO 衫遺失一件僅繳回一件，私自留│部內扣四點          │            │
│        │一件自用。                            │                    │            │
├────┼───────────────────┼──────────┼──────┤
│99/10/16│以公司郵件散佈攻訐同仁文件。          │召開DRB             │99/9/01 調任│
├────┼───────────────────┼──────────┤ML 客戶機坪 │
│99/10/20│ML約談原告，原告表示知道再犯會被加重懲│                    │維護        │
│        │處。                                  │                    │            │
└────┴───────────────────┴──────────┴──────┘